【裁判字號】    98,訴緝,13
【裁判日期】    980616
【裁判案由】    懲治走私條例
【裁判全文】
臺灣高雄地方法院刑事判決              98年度訴緝字第13號
公  訴  人  臺灣高雄地方法院檢察署檢察官
被      告  甲○○
上列被告因懲治走私條例案件，經檢察官提起公訴（96年度偵字
第35346 號），本院判決如下：
    主  文
甲○○共同犯走私罪，處有期徒刑陸月。扣案如附表所示之物，
沒收之。
    犯 罪 事 實
一、甲○○為「豐億6 號」（編號CT6-0980）漁船之輪機長，游
    月欉為該漁船之船長，白希孝為該漁船之輪機員，余昱權為
    該漁船之廚師兼輪機員，蔡進福為該漁船之船員，陳金標為
    該漁船之大副（游月欉、白希孝、余昱權、蔡進福等人業經
    本院已97年度訴字第1294號判決，現上訴臺灣高等法院高雄
    分院；陳金標俟到案後另行審結），其等明知不得私運管制
    物品進口逾公告數額，且魚類為海關進口稅則第3 章所列之
    物品，屬於行政院公告「管制物品項目及其數額」丙項所列
    之管制進口物品，一次私運總額由海關照緝獲時之完稅價格
    計算，不得超過新臺幣（下同）100,000 元或重量不得超過
    1,000 公斤。仍基於私運管制物品進口逾公告數額之犯意聯
    絡，於96年9 月21日下午1 時30分許，共同駕駛「豐億6 號
    」自高雄港第二港口中和安檢站報關出港後，於不詳時間（
    為96年9 月21日下午1 時30分許出港後至96年11月4 日晚上
    11時許返港前）航至我國領海以外之東經113 度10至15分、
    北緯20度15分海域，向不知名之船隻上之不詳人員購得如附
    表所示屬於海關進口稅則第3 章所列且逾公告數額之管制進
    口物品即總計約169,440 公斤之漁獲，並共同將上開漁獲搬
    運至該漁船船艙冷凍庫內。復於96年11月4 日晚上11時許自
    高雄港中和安檢所報關入港，以偽稱該漁獲均為「豐億6號
    」自行在上開海域捕撈之方式，共同私運上開管制物品進入
    臺灣地區，並在高雄市小港區臨海新村漁港漁市場旁卸貨時
    ，為海岸巡防總局南部地區巡防局第六海岸巡總隊依法實施
    行政檢查時察覺有異，扣得如附表所示之管制進口物品，始
    悉上情。
二、案經行政院海巡署南部地區巡防局第六岸巡總隊報請臺灣高
    雄地方法院檢察署檢察官偵查起訴。
    理  由
壹、程序部分：
一、按證人依法應具結而未具結者，其證言不得作為證據，刑事
    訴訟法第158 條之3 條亦有明文。查證人即共同被告游月欉
    、蔡進福、白希孝、余昱權丕及陳金標於檢察官偵訊中所為
    之陳述，均未經具結，其所為之陳述，依上開規定，就被告
    啟丕言，自均無證據能力。
二、行政院農業委員會漁業署97年9 月5 日漁二字第0971219475
    號函所附航跡資料，為儀器紀錄「豐億6 號」航跡、時間資
    料後機械列印而得，並非供述證據，無傳聞法則之適用，且
    其取得並無不法，自有證據能力。
三、其他不爭執之證據：
    卷附之共同被告游月欉、蔡進福、白希孝、余昱權及陳金標
    於岸巡總隊之陳述、證人即南部地區海岸巡防局第六海岸巡
    防總隊情報官陳志豪於檢察事務官詢問時之陳述、扣押物品
    目錄表、「豐億6 號」機動漁船（含船員）進出港檢查表、
    「豐億6 號」高雄市一百噸以上漁船進出港申請書、財政部
    高雄關稅局97年1 月16日高普業字第0971000840號函、97年
    3 月10日檢察事務官勘驗筆錄、第六岸巡總隊職務報告書-
    補證資料、行政院農業委員會水產試驗所97年5 月5 日農水
    試漁字第0972202166號函、行政院農業委員會漁業署97年8
    月15日漁二字第0971214515號函等書證，其性質雖均屬傳聞
    證據，但經本院準備程序詢以被告對證據能力之意見，並於
    審理時予以提示及告以要旨，經檢察官及被告等表示意見，
    檢察官及被告等均未於言詞辯論終結前，對該證據內容異議
    ，依刑事訴訟法第159 條之5 第2 項規定，均具有證據能力
    。
四、至被告主張無證據能力之岸巡第六總隊職務報告書（警卷第
    50頁、第51頁）、緝獲漁船走私漁產品協助資訊電話傳真（
    警卷第53頁、第54頁），均未為本判決所為論斷事實之依據
    ，爰不就其證據能力加以贅述，附此敘明。
貳、實體部分：
一、訊據被告甲○○矢口否認有何共同私運管制物品進口之犯行
    ，辯稱：伊在「豐億6 號」擔任輪機長，長期在機艙工作，
    連睡覺也在裡面，不知道「豐億6 號」漁獲從何而來等語（
    參本院卷第90頁）。經查：
  (一)被告甲○○為「豐億6 號」漁船輪機長，其於96年9 月21日
    與共同被告游月欉、蔡進福、白希孝、余昱權及陳金標等人
    共同駕駛「豐億6 號」漁船自高雄港第二港口中和安檢站報
    關出港後，於96年11月4 日返回高雄港第二港口，入港時「
    豐億6 號」上裝載有如附表所示總計約169,440 公斤之漁獲
    乙節，有高雄市一百噸以上漁船進出港申請單、「豐億6 號
    」機漁船（含船員）進出港檢查表、小港區漁會臨海新村魚
    市場進貨表、行政院海岸巡防署南部地區巡防局第六岸巡總
    隊扣押物品目錄表及蒐證照片88幀附卷可稽（以上見警卷第
    43頁、第44頁、第49頁、第55頁、第56頁、第59頁至第10 6
    頁），且為被告甲○○所不爭執，此部分之事實，洵堪認定
    。
  (二)東經113 度10至15分、北緯20度15分海域，係我國領海12海
    哩以外之海域，業據南部地區巡防局第六海岸巡防總隊情報
    官陳志豪於檢察事務官詢問時證述明確，並有捕獲地點圖乙
    紙在卷可憑（參96偵35346 號卷第32頁至第34頁）。又查獲
    如附表所示之魚類，重量共計169,440 公斤，已逾1000公斤
    ，有如前(一)部分所述，其稅則號別均屬海關進口稅則第三章
    所列物品，為行政院92年10月23日院臺財字第0920056338號
    公告修正之懲治走私條例所附之「管制物品項目及其數量」
    丙項第五款所列之管制進口物品，有財政部高雄關稅局97年
    1 月16日高普業字第0971000840號函在卷可憑（參偵查卷第
    35頁至第46頁），是如附表所示之魚類，係屬懲治走私條例
    管制物品項目及其數額中丙類第五款所指「海關進口稅則第
    一章至第八章所列之物品及稻米、稻米粉、花生、茶葉、種
    子（球）」其中第三章所規範之管制物品，要無疑義。故被
    告甲○○等人係自我國領海以外之海域，載運如附表所示屬
    於海關進口稅則第3 章所列且逾公告數額之管制進口物品進
    入臺灣地區乙節，自堪認定。
  (三)「豐億6 號」於96年11月4 日返港接受行政院海巡署南部地
    區巡防局第六海岸巡防總隊檢查時，該漁船船上之實況為有
    些紙箱內的漁獲是處理過的；有些漁網破洞很大又堆置在一
    起，且漁網的網眼比較大，沒有辦法捕獲查獲的某些魚類；
    漁船左右網板嚴重銹蝕，看起來很脆弱；打包機上面沾滿灰
    塵；轉動導索用的輪軸生銹很嚴重，當時有去檢查導索的相
    關裝置，但是沒有發現導索本身，只有其旁邊附屬的轉動導
    索用的零件（輪軸）還在而已，不過該輪軸也已經嚴重的銹
    蝕了；在漁船的前面船艙發現有腐爛的繩子，感覺爛爛的沒
    有在使用，至於塑膠袋及紙箱並沒有看到，當時翻遍船上的
    船艙、密艙等，只有一些腐爛的尼龍繩等情，業據證人即當
    日對「豐億6 號」實施安全檢查之行政院海巡署南部地區巡
    防局第六海岸巡防總隊人員鄭丁元於本院結證明確（本院97
    訴1294號卷第62頁至第70頁），且證人鄭丁元上開所證核與
    岸巡總隊人員查察時所拍攝之照片相符（參警卷第63頁至第
    66頁、第68頁至第70頁、第75頁至第106 頁），此部分之事
    實，亦堪認定。則由「豐億6 號」返港後作業漁具所呈現之
    左右網板嚴重銹蝕、轉動導索用的輪軸生銹嚴重之情，顯然
    該漁具均已常久未曾使用，此一判斷亦可由擔任查緝勤務長
    達3 年多，具有豐富經驗之證人鄭丁元於本院審理中證稱：
    網板如果在正常使用下，放在海面拖網的時候，會跟海水或
    是網子摩擦，所以假如正常使用下，不會銹蝕這麼嚴重等語
    而明（參本院97訴1294號卷第63頁）。而上開網板、轉動導
    索用的輪軸，均為拖網作業主要使用之漁具，有行政院農業
    委員會漁業署97年8 月15日漁二字第0971214515號函「豐億
    6 號」諮詢案補充說明在卷可參（參本院審訴卷第137 頁）
    。則以屬拖網漁船之「豐億6 號」，於甫作業返港之際，其
    上重要作業漁具卻呈現嚴重銹蝕之長久未使用現象，堪認「
    豐億6 號」此次出海未有何下網捕撈漁獲行為。況依證人鄭
    丁元上開該船漁網之網眼較大，無法捕獲查獲之某些魚類所
    證，及行政院農委會就「豐億6 號」漁船作業方式參酌相關
    文獻後認：該船使用底拖網可捕獲該魚種（黑鯧即附表編號
    1.之魚種），惟黑鯧非底拖網主要漁獲魚種，該船當航次捕
    獲7.99噸黑鯧，漁獲量高不合理；該船使用底拖網可捕獲該
    魚種（皮刀魚即附表編號2.之魚種），惟皮刀魚非底拖網主
    要漁種，該船當航次捕獲8.53噸皮刀魚，漁獲量高不合理；
    該船使用底拖網可捕獲該魚種（馬頭魚即附表編號9.之魚種
    ），惟馬頭魚非底拖網主要漁獲魚種，該船當航次捕獲2.4
    噸馬頭魚，漁獲量高不合理等語，有行政院農業委員會漁業
    署97年8 月15日漁二字第0971214515號函暨所附附件在卷可
    憑（參本院審訴卷第136 頁至第152 頁），顯示如附表所示
    之漁獲，應非「豐億6 號」船員所自行下網捕撈。且查，查
    獲之漁獲均已打包裝箱，有警卷所附照片可參（參警卷第74
    頁至第103 頁），若該漁獲係由「豐億6 號」漁船船員自行
    打包裝箱，衡情必有未使用完畢之塑膠袋、紙箱或繩索置於
    船艙，惟該漁船返港受檢時，打包機上沾滿灰塵，且船艙上
    復查無包裝漁獲用餘之塑膠袋、紙箱及繩索等物，業據證人
    鄭丁元明確證述如上，是如附表所示之漁貨，自非「豐億6
    號」漁船所自行打包，然如附表所示重達169,440 公斤之漁
    獲，殊無可能憑空自行打包妥當，顯然該漁獲係被告甲○○
    等人利用「豐億6 號」出海期間，向不詳人士購買而得，至
    為灼然。對照「豐億6 號」於96年9 月21日出港，於同年10
    月24日進入海南島，嗣於同年11月2 日始離開海南島返回臺
    灣，此有航跡圖乙份在卷可憑（參本院97訴1294號卷第26頁
    ），以「豐億6 號」於96年9 月21日出港，至同年10月24日
    進入海南島，扣除出海抵達作業漁區之航行時間，「豐億6
    號」實際得以在海上作業之日數約僅約30日，卻於海南島停
    留約10日，而船隻出海有其成本考量，漁工薪水按日計算，
    出海日數愈多，薪水成本愈高，殊無可能將船員載往他港停
    泊如此長之時間，被告甲○○等人顯係惟恐出海日數太短，
    漁船上卻載有大量漁獲，為免返回臺灣時，經查緝人員比對
    出海日數與漁獲量顯不相當而洩漏犯行，故有此舉，益證被
    告甲○○欉等人確係利用「豐億6 號」出海期間，向不詳人
    士購買如附表所示漁獲等情，要屬真實。
  (四)被告甲○○雖以前詞置辯，惟查被告甲○○於98年1 月22日
    通緝到案，在本院訊問中陳稱：該次出海，有接近中國大陸
    附近的一個島，正確地方我不知道，「豐億6 號」漁船有實
    際捕魚，捕獲之漁獲，如果是一般不重要的雜魚要冷凍，會
    放在最後才冷凍，但像是蝦子或是比較值錢的魚就會叫我要
    優先冷凍，該次有比較重要的漁獲有花枝、皮管、金線連（
    紅魚）、白帶魚，白帶魚的牙齒及尾巴沒有用處，需要切塊
    ，其他我就不清楚了，因為時隔已久，該次出海使用漁具是
    底層拖網、中底層拖網還有另一種不知道名稱。查獲的漁獲
    都是自行捕撈等語（參本院卷第18頁至20頁），對於該次出
    海經過之地點、使用之漁具、捕獲之漁貨及漁獲之處理，均
    能一一陳述，實與前開辯稱長期在機艙工作，連睡覺都在裡
    面，不知道「豐億6 號」漁獲從何而來等情迥異，所辯已非
    可採。對照「豐億6 號」於96年10月24日即已抵達大陸地區
    之海南島，嗣於同年11月2 日才離開海南島駛返臺灣，有如
    前述，被告甲○○及共同被告游月欉、蔡進福、白希孝、余
    昱權等人於警詢中卻異口同聲稱未前往國外基地，顯然被告
    甲○○等人於「豐億6 號」返港前即已先行擬定面對查察之
    說詞。而「豐億6 號」若真係依照正常作業程序下網捕魚而
    無任何違法情事，自無可能就漁船作業漁區、漁船航跡、是
    否曾至國外基地等細節事先擬定查察時之說詞。由此益證被
    告甲○○所辯該漁獲為自行捕獲等語，要屬卸責之詞，殊難
    採信。
  (五)綜上各節，被告甲○○所辯扣案如附表所示漁獲係自行捕獲
    載運返台之詞，與事實不符，難以採信。其與共同被告游月
    欉等人利用前開漁船，駛出我國12浬領海海域外，未經許可
    購買如附表所示來路不明漁獲，並私運入港乙節，洵堪認定
    。又共同被告游月欉擔任該漁船船長職務，綜理船上事務；
    被告甲○○為該漁船之輪機長、共同被告白希孝為該漁船之
    輪機員、共同被告余昱權為該漁船之廚師兼輪機員、共同被
    告蔡進福為該漁船之船員、共同被告陳金標為該漁船之船員
    ，其等均受船長即共同被告游月欉指揮，出海購買如附表所
    示漁獲，對載運魚貨及航程計劃，均當知悉，其等間就上開
    犯行，具犯意聯絡及行為分擔至明。本件罪證明確，應依法
    論科。
二、論罪科刑：
  (一)按刑法第2 條所謂有變更之法律，乃指刑罰法律而言，並以
    依中央法規標準法第4 條之規定制定公布者為限，此觀憲法
    第170 條之規定自明。行政法令縱可認為具有法律同等之效
    力，但因其並無刑罰之規定，究難解為刑罰法律，故如事實
    變更及刑罰法律外之法令變更，均不屬本條所謂法律變更範
    圍之內，自無本條之適用。例如犯私運管制物品進口逾公告
    數額者，如於行為後裁判時，該私運進口物品，又經行政院
    依懲治走私條例第2 條第4 項重行公告，不列入管制物品之
    內，乃是行政上適應當時情形所為之事實上變更，並非刑罰
    法律有所變更，自不得據為廢止刑罰之認定，參諸司法院大
    法官會議釋字第103 號解釋謂：「行政院依懲治走私條例第
    2 條第2 項專案指定管制物品及其數額之公告，其內容之變
    更，對於變更前走私行為之處罰，不能認為有刑法第2 條之
    適用。」之意旨，益可瞭然。次按「私運管制物品進口、出
    口逾公告數額者，處7 年以下有期徒刑，得併科新臺幣20萬
    元以下罰金」、「第一項所稱管制物品及其數額，由行政院
    公告之」，懲治走私條例第2 條第1 項、第3 項分別定有明
    文，行政院據此於92年10月23日修正「管制物品項目及其數
    額」丙類管制進口項目包括一次私運海關進口稅則第一章至
    第八章所列之物品及稻米、稻米粉、花生、茶葉、種子（球
    ）之一項或數項，其總額由海關照緝獲時之完稅價格計算，
    超過10萬元者（外幣按當時辦理外匯銀行買進價格折算），
    或重量超過1 千公斤者。但報運進口海關進口稅則第一章至
    第八章所列之物品及稻米、稻米粉、花生、茶葉、種子（球
    ）等物品，未虛報貨名或產地者，不屬管制進口物品，而於
    97年2 月27日修正為一次私運獎券、彩券或彩票，或原產地
    為大陸地區而未經主管機關公告准許輸入之海關進口稅則第
    一章至第八章所列之物品、稻米、稻米粉、花生、茶葉、種
    子（球）等物品之一項或數項，其總額由海關照緝獲時之完
    稅價格計算，超過10萬元者（外幣按當時辦理外匯銀行買進
    價格折算），或重量超過1 千公斤者，方屬管制進口物品。
    然按犯私運管制物品進口逾公告數額者，如於行為後裁判時
    ，該私運進口之物品，又經行政院依懲治走私條例第2 條第
    3 項重行公告，不列入管制物品之內，乃行政上適應當時情
    形所為之事實上變更，並非刑罰法律有所變更，自不得據為
    廢止刑罰之認定而諭知免訴（最高法院65年台上字第2474號
    判例意旨參照）。本件被告等人行為時，因該等魚類為海關
    進口稅則第三章之物品，報運進口魚類重量超過1 千公斤，
    該魚類即屬管制物品，不因管制物品及其數額經行政院重行
    公告而生新舊法比較或免訴之情形，合先敘明。
  (二)次按懲治走私條例第2 條第1 項規定處罰私運逾行政院公告
    數額之管制物品進出口之行為，其成罪與否乃在該運送之管
    制物品有無逾公告數額。如所運送進出口之物品已逾行政院
    公告之數額者，未報運時，固為本法所處罰之對象，即已報
    運而有所不實，應仍有該條項之適用，不因其形式上有無報
    關進出口而異，最高法院91年臺上字第64號判例意旨可資參
    照，是所謂申報必為據實申報始得排除私運管制物品之處罰
    ，如未據實申報，仍屬於私運管制物品之行為。而本件查獲
    如附表所示之魚類，係被告甲○○等人自不詳漁船購買而得
    ，已如前述，卻於申報時偽稱該漁獲係自行捕撈載運返港，
    自係未據實申報無訛。故核被告甲○○所為，係犯懲治走私
    條例第2 條第1 項走私罪。被告甲○○與共同被告游月欉、
    蔡進福、白希孝、余昱權、陳金標就上開犯行，有犯意之聯
    絡與行為之分擔，應論以共同正犯。爰審酌被告甲○○曾因
    懲治走私條例案件，經本院以89年度訴字第1580號判決判處
    有期徒刑5 月，緩刑2 年，有臺灣高等法院被告前案紀錄表
    乙份在卷可參，猶不知戒慎警惕，復與被告游月欉等人為貪
    圖私利，自境外私運管制進口魚貨回台，影響國內經濟交易
    市場與關稅機關對進口物品之課稅公平，犯後復未坦承犯行
    ，私運魚貨數量非少，本不宜輕縱，惟念其以捕魚維生，近
    年漁業資源衰竭，謀生不易始行犯之，及被告甲○○擔任輪
    機長之工作，受船長即共同被告游月欉指揮行使，涉案程度
    較輕等一切情狀，認檢察官具體求處被告甲○○有期徒刑6
    月應屬妥適，爰參酌檢察官之具體求刑，及上開一切情狀，
    量處如主文所示之刑，以資儆懲。
  (四)扣案如附表所示之漁獲，係共同被告游月欉所有（經責付被
    告游月欉，參本院97訴1294號卷第93頁背面切結書），且為
    共犯本件走私罪所得之物，爰依刑法第38條第1 項第3 款規
    定，為沒收之諭知。
據上論斷，應依刑事訴訟法第299 條第1 項前段，懲治走私條例
第2 條第1 項、第11條前段，刑法第28條、第47條第1 項、第38
條第1 項第3 款，判決如主文。
本案經檢察官乙○○到庭執行職務。
中    華    民    國    98    年    6     月    16    日
                  刑事第十四庭 審判長法  官  莊松泉
                                     法  官  李俊霖
                                     法  官  林揚奇
以上正本證明與原本無異。
如不服本判決應於收受本判決後10日內向本院提出上訴書狀，並
應敘述具體理由，如未敘述上訴理由者，應於上訴期間屆滿後20
日內補提理由書狀於本院（均須按他造當事人之人數附繕本）「
切勿逕送上級法院」。
中    華    民    國    98    年    6     月    16    日
                                     書記官  何明昌
附表：
1.黑鯧      7,990 公斤
2.皮刀      8,530 公斤
3.四破魚   22,490 公斤
4.軟絲      2,500 公斤
5.花枝     71,325 公斤
6.海鰻      4,220 公斤
7.白口     12,480 公斤
8.剝皮魚    4,510 公斤
9.馬頭魚    2,400 公斤
10.小章魚   11,560 公斤
11.金線魚   10,265 公斤
12.白斑      2,600 公斤
13.白帶      8,570 公斤
合計：169,440公斤
附錄：論罪法條
懲治走私條例第2條
私運管制物品進口、出口逾公告數額者，處 7 年以下有期徒刑，
得併科新臺幣 3 百萬元以下罰金。
前項之未遂犯罰之。
第 1 項所稱管制物品及其數額，由行政院公告之。


司法院資訊處製作；財團法人民間司法改革基金會備份。
